臺灣高等法院民事判決　九十一年度上字第一○三號
　　　上　訴　人　臺北銀行股份有限公司
　　　法定代理人　林基源
　　　訴訟代理人　林再賢
　　　　　　　　　洪韻真
　　　被上　訴人　乙○○
　　　輔　佐　人　甲○○
右當事人間清償借款事件，上訴人對於中華民國九十年十一月二十一日臺灣士林地方
法院九十年度訴字第一一七五號第一審判決提起上訴，本院判決如左：
    主      文
原判決關於駁回上訴人後開第二項之訴部分，及該部分假執行之聲請之裁判均廢棄。
被上訴人應在新臺幣壹仟佰玖拾貳萬元之限額內，給付上訴人新臺幣佰伍拾萬
元，及如附表所示之利息、違約金。
其餘上訴駁回。
第二審訴訟費用由被上訴人負擔。
本判決所命給付部分，於上訴人以新臺幣壹佰壹拾捌萬元或同面額之臺北市政府建設
公債八十六年度債票供擔保後得假執行。
上訴人其餘假執行之聲請駁回。
    事      實
甲、上訴人方面：
一、聲明：
（一）原判決關於駁回上訴人後開第二項之訴部分廢棄。
（二）右廢棄部分，被上訴人應給付上訴人新臺幣（下同）三百五十三萬元及如附表
      所示利息、違約金。
（三）請准上訴人提供現金或等值之臺北市政府建設公債八十六年度債票為擔保後宣
      告假執行。
二、陳述：除引用原判決記載外，補稱：
（一）被上訴人既親自簽名蓋章於八十九年三月二十八日之保證書（以下稱系爭保證
      書），應推定其同意保證書之內容及表示成立保證契約之真意。
（二）縱前開保證契約不生效力，惟被上訴人前曾於八十八年三月二十四日簽立以九
      百六十萬元為最高限額之連帶保證書（以下稱九百六十萬元限額保證書），該
      連帶保證係屬未定期限之最高限額保證，依最高法院七十七年臺上字第九四三
      號判例要旨，在未經保證人依民法第七百五十四條規定終止或有其他消滅原因
      以前，所生約定範圍內之債務，不逾最高限額者，均為保證契約效力所及。被
      上訴人未曾通知伊終止該九百六十萬元限額保證契約，主債務人即原審共同被
      告蔡進發對伊所負借款債務，金額為三百五十三萬元及如附表所示之利息、違
      約金，係在前開九百六十萬元之最高限額範圍內，故伊訴請被上訴人連帶給付
      系爭款項即非無理由。
三、證據：除援用第一審所提證據外，補提：借據、授信申請書及九百六十萬元限額
    保證書各一份為證，並聲請訊問證人李金塗、孔令英。
乙、被上訴人方面：
一、聲明：駁回上訴。
二、陳述：除引用原判決記載外，補稱：伊原保證之八百萬元已清償完畢，原審共同
    被告蔡進發另借之三百六十萬元應於八十九年七月屆至清償期，而非與伊前開保
    證之八百萬元借款同時屆至，伊並不知前開三筆借款合併處理之事。
    理      由
一、上訴人主張：原審共同被告蔡進發於八十八年三月二十四日邀同原審另一共同被
    告甲○○及被上訴人為連帶保證人，向伊借款六百四十萬元、一百六十萬元，計
    八百萬元，另於八十八年七月六日邀同甲○○為連帶保證人，再向伊借款三百六
    十萬元，上開三筆借款清償期均於八十九年三月二十四日屆至，兩造協議換訂新
    約，由蔡進發於八十九年三月二十八日簽訂一千萬元及一百六十萬元借據，約定
    均於九十年三月二十四日到期，利息則分別按伊所定基本放款利率減碼年息百分
    之○．一七、加碼年息百分之○．○八，均自借款日起，按月計付，如嗣後伊調
    整基本放款利率時，應自調整之日起，按新利率計息，如遲延履行時，除仍照上
    開利率計算外，逾期在六個月以內部分，按本金金額照約定利率百分之十加付違
    約金，逾期超過六個月部分加倍計付。甲○○與被上訴人則簽立系爭保證書，約
    定就蔡進發之前開借款在一千三百九十二萬元之最高限額內負連帶保證責任。惟
    上開二筆借款，蔡進發於八十九年十二月十九日分別清償六百八十萬元、一百二
    十七萬元（共八百零七萬元）後，仍積欠本金三百二十萬元、三十三萬元以及如
    附表所示之利息、違約金尚未清償等情，爰依消費借貸及連帶保證法律關係，求
    為命被上訴人給付三百五十三萬元，及如附表所示之利息、違約金之判決（上訴
    人對原審共同被告蔡進發、甲○○之請求，已經原審判決勝訴確定）。
二、被上訴人則以：伊擔任蔡進發前開二筆八百萬元借款屆清償期後，上訴人與蔡進
    發協商續約，要求蔡進發覓得二位連帶保證人簽具保證書，甲○○將系爭保證書
    攜回要求伊簽名時，保證金額欄為空白，伊以為仍按原八百萬元借款債務繼續擔
    任連帶保證人，即最高限額九百六十萬元之範圍內負保證責任，遂簽名其上，未
    料上訴人事後竟合併上開三筆借款債務金額再加二成，填入系爭保證書之保證金
    額，作為伊連帶保證責任之限額等語，資為抗辯。
三、查蔡進發於八十八年三月二十四日簽立借據，向上訴人借款六百四十萬元、一百
    六十萬元，並由甲○○與被上訴人簽具保證書，就該借款在九百六十萬元之限額
    內擔任連帶保證人，蔡進發再於同年七月六日向伊借款三百六十萬元，並由甲○
    ○擔任連帶保證人，又蔡進發前開八十八年三月二十四日之二筆借款於八十九年
    三月二十四日屆期後，與上訴人續約，並於八十九年三月二十八日簽訂一千萬元
    、一百六十萬元之借據，約定利率、清償期及攤付利息方式，均如前述，蔡進發
    就該二筆借款於八十九年十二月十九日分別清償六百八十萬元、一百二十七萬元
    後，仍積欠本金三百二十萬元、三十三萬元以及如附表所示之利息、違約金尚未
    清償等事實，為兩造所不爭，復有借據、保證書附卷為證，堪信為真實。
四、上訴人主張：蔡進發與伊續約而於八十九年三月二十八日簽訂一千萬元、一百六
    十萬元借據時，被上訴人與甲○○均簽立保證書，約定對蔡進發該二筆借款在一
    千三百九十二萬元之最高限額內負連帶保證責任，被上訴人應連帶給付蔡進發積
    欠之上開金額等語，業據提出系爭保證書為證。被上訴人對系爭保證書簽名之真
    正雖不否認，惟以前揭情詞置辯。經查：
（一）甲○○於本院陳稱：「這張（系爭保證書）是臺北銀行的李金塗先生拿給我，
      我拿空白的回家，給被上訴人簽的時候，前面已經簽好兩個人的名字，金額部
      分是空白的，被上訴人簽完之後我就拿回去給李先生．．」等語，核與上訴人
      公司職員李金塗、孔令英到院分別證稱：「．．我們先寄發到期通知書給對造
      來還款或者是辦理展期手續，對方接到通知後，甲○○有來我們銀行拿資料，
      是我將空白的申請書、借據、保證書交給他帶回去，這些資料上面全部都是空
      白的。」、「．．當初拿回來的資料上章都蓋好了，借款人及保證人都已經簽
      名、蓋章了。拿回來的之後金額是空白的，我們保證書的金額會是借款金額的
      二成，當事人常常會寫錯，所以都是由我們填寫金額．．」、「林小姐交回來
      之後，經過李金塗徵信沒有問題之後，才交給我辦理後續的手續簽審核表，八
      十九年三月二日的借據、約定書還有授信申請書上的金額都是我填的．．」等
      語，足證被上訴人抗辯：簽名於系爭保證書時，該保證金額為空白一節，應屬
      可採，並可認系爭保證書之保證限額一千三百九十二萬元，為證人孔令英所填
      入。又蔡進發、甲○○於原審均陳稱，被上訴人認為系爭保證書所保之金額為
      蔡進發於八十八年三月二十四日八百萬借款之續約，乃簽名於系爭保證書上，
      由甲○○代為交付上訴人，參以被上訴人並未對蔡進發於八十八年七月六日借
      款之三百六十萬元擔任連帶保證人，其所辯：在系爭保證書上簽名時，保證限
      額欄金額空白，以為仍然按照原來八百萬元借款債務繼續擔任連帶保證人等語
      ，堪信為真實。
（二）雖證人孔令英證稱：「．．是我辦理對保的，是審核批可之後辦理對保的．．
      雖然對保欄的簽名、蓋章都已經簽好了，但是還是要找他們來對保，林小姐是
      在三月二十一日來的，蔡先生還有蔡老太太是在三月二十七日一起來的，我不
      確定是否為蔡老太太的簽名，我還有請她寫紙條。是在二十七日蔡先生、蔡老
      太太來銀行對保的時候，因為保證的金額是借款金額二成，所以我還有用計算
      機計算金額後，在他們面前填寫金額的，我當時算好並填好金額之後有在他們
      面前說算出來的金額是一三九二萬元，之前林小姐來的時候我還沒有寫上金額
      ，因為當時還沒有簽核可下來，我是先和她對保的。」等語，但已為被上訴人
      及甲○○於本院否認有辦理對保情事，徵諸證人既為承辦對保人員，如無實際
      辦理對保，逕於系爭保證書之對保欄簽章，將負相關法律責任，自難期其證言
      之真實。而徵諸常情，銀行保證書上之對保簽章欄，應由核對人員於核對保證
      人身份證件無訛後，由保證人簽名蓋章於其上，而證人孔令英既稱，甲○○交
      回系爭保證書時，蔡進發、甲○○及被上訴人於對保欄的簽名、蓋章都已經簽
      妥云云，實無必要再由被上訴人親至銀行辦理對保，況本件兩造間之交易往來
      並非首次，蔡進發自八十二年起即向上訴人借款，甲○○自八十三年起、被上
      訴人自八十六年起即擔任蔡進發借款之連帶保證人，期間蔡進發該等借款屆期
      或展延續約或另有增貸，有上訴人所提蔡進發及甲○○歷年之借據、保證書、
      約定書等件可憑，衡之常情，上訴人更無於蔡進發、甲○○及被上訴人已於對
      保簽章欄簽名蓋章交回保證書後，再行要求被上訴人至上訴人處核對身分之理
      ，足見證人孔令英前開有為對保手續之證言不可採。
（三）然按，代理權之限制及撤回，不得以之對抗善意第三人，但第三人因過失而不
      知其事實者，不在此限，民法第一百零七條定有明文。又上訴人等既將已蓋妥
      印章之空白本票交與某甲，授權其代填金額以辦理借款手續，則縱使曾限制其
      填寫金額一萬元，但此項代理權之限制，上訴人未據舉證證明，為被上訴人所
      明知或因過失而不知其事實，依民法第一百零七條之規定，自無從對抗善意之
      被上訴人，從而某甲逾越權限，多填票面金額為六萬八千元，上訴人自不得執
      是而免除其發票人應付票款之責任（最高法院五十二年度臺上字第三五二九號
      判例意旨參照）。如前所述，本件被上訴人簽發系爭保證書時，固係以擔任蔡
      進發八百萬元借款之連帶保證人，即以最高九百六十萬元為限額而簽立，然其
      授權由甲○○代為交付保證書予上訴人以辦理借款手續，甲○○為其意思表示
      之代理人，該代理人除代理被上訴人外，其本身並同時與上訴人簽立系爭保證
      書，雖其於本院陳稱：伊與被上訴人都認為系爭保證書是保證八百萬元云云，
      但查，伊於原審對上訴人本於系爭保證書請求伊負本件借款連帶保證責任表示
      同意（參見原審卷第二二頁），而伊擔任蔡進發八十八年三月二十四日及七月
      六日三筆借款計一千一百六十萬元之清償期均已屆至，此有借據可證，是本件
      既係該三筆借款之續貸，甲○○當無僅就八百萬元借款為保證，而於原審未予
      爭執之理，而其亦未證明有向上訴人為此項明示，參以上訴人所提本件借款授
      信申請書上之洽談記錄記載，本件授信係與甲○○為初步之洽談，衡情足認甲
      ○○持系爭保證書與蔡進發簽妥之借據、約定書、授信申請書向上訴人辦理借
      款手續時，所洽商之借款金額為一千一百六十萬元，而保證之限額則為甲○○
      前所擔任三筆借款之保證限額一千三百九十二萬元（即一一六○萬元加九六○
      萬元），雖被上訴人授權甲○○為意思表示之保證限額為九百六十萬元，但此
      項代理權之限制，被上訴人未舉證證明，為上訴人所明知或因過失而不知其事
      實，依民法第一百零七條之規定，自無從對抗善意之上訴人，從而就超出甲○
      ○權限部分之金額，被上訴人仍不得執以免除其連帶保證責任。
五、次按保證人與債權人約定就債權人與主債務人間所生一定債之關係範圍內之不特
    定債務，預定最高限額，由保證人保證之契約，學說上稱為最高限額保證。此種
    保證契約如定有期間，在該期間內所生約定範圍內之債務，不逾最高限額者，均
    為保證契約效力所及；如未定期間，保證契約在未經保證人依民法第七百五十四
    條規定終止或有其他消滅原因以前，所生約定範圍內之債務，亦同（最高法院七
    十七年臺上字第九四三號判例意旨參照）。又數人保證同一債務者，除契約另有
    訂定外，應連帶負保證責任，民法第七百四十八條定有明文。被上訴人對原審共
    同被告蔡進發之本件債務在一千三百九十二萬元之最高限額範圍內，負連帶保證
    責任，已如前述，則在該限額範圍，被上訴人應與原審共同被告即主債務人蔡進
    發、連帶保證人甲○○負連帶給付責任。
六、綜上，上訴人本於借貸契約及連帶保證法律關係，請求被上訴人給付三百五十三
    萬元及如附表所示利息、違約金，在一千三百九十二萬元之範圍內，為有理由，
    應予准許。超逾該限額之請求，為無理由，應予駁回。又上訴人勝訴部分，陳明
    願供擔保為假執行之宣告，經核於法並無不合，爰酌定相當擔保金額准許之。至
    於上訴人敗訴部分，其假執行之聲請失所附麗，應併予駁回。原審就上開應准許
    部分，為上訴人敗訴之判決，並駁回其假執行之聲請，尚有未洽，上訴意旨求予
    廢棄改判，為有理由，爰由本院予以廢棄改判如主文第二項所示，並依聲請為假
    執行之宣告。至於上訴人之請求不應准許部分，原判決為上訴人敗訴判決，並駁
    回其假執行之聲請，經核於法並無不合，上訴意旨聲明廢棄改判，為無理由，應
    駁回其上訴。
七、據上論結，本件上訴為一部有理由，一部無理由。依民事訴訟法第四百五十條、
    第四百四十九條第一項、第七十九條但書、第四百六十三條、第三百九十條第二
    項，判決如主文。
中　　　華　　　民　　　國　　九十一　　年　　　四　　　月　　 三十 　　日
　　　    　　　　　　　　　　　　　民事第五庭
　　　　　    　　　　　　　　　　　　　審判長法　官　鄭　傑　夫
　　　　　　　    　　　　　　　　　　　　　　法　官　黃　雅　惠
　　　　　　　　　    　　　　　　　　　　　　法　官　詹　文　馨
右正本係照原本作成。
如不服本判決，應於收受送達後二十日內向本院提出上訴書狀，其未表明上訴理由者
，應於提出上訴後二十日內向本院補提理由書狀（均須按他造當事人之人數附繕本）
上訴時應提出委任律師或具有律師資格之人之委任狀；委任有律師資格者，另應附具
律師及格證書及釋明委任人與受任人有民事訴訟法第四百六十六條之一第一項但書或
第二項（詳附註）所定關係之釋明文書影本。
中　　　華　　　民　　　國　　九十一　　年　　　五　　　月　　　一　　　日
　　　　　　　　　　　    　　　　　　　　　　書記官　紀　昭　秀
附註：
民事訴訟法第四百六十六條之一（第一項、第二項）：
對於第二審判決上訴，上訴人應委任律師為訴訟代理人。但上訴人或其法定代理人具
有律師資格者，不在此限。
上訴人之配偶、三親等內之血親、二親等內之姻親，或上訴人為法人、中央或地方機
關時，其所屬專任人員具有律師資格並經法院認為適當者，亦得為第三審訴訟代理人
。
